ACORDAO-COMPLETO-2387822

ACÓRDÃO 2889/2019 ATA 46/2019 - PLENÁRIO

VISTOS, relatados e discutidos estes embargos de declaração opostos por Luiz Fernando Garcia Silva em face do Acórdão 2222/2019-TCU-Plenário, por meio do qual o Tribunal analisou suas razões de justificativa apresentadas em atenção às audiências determinadas pelo subitem 9.4 do Acórdão 1087/2018-TCU-Plenário, rejeitando-as e aplicando-lhe multa de R$ 18.000,00;
ACORDAM os Ministros do Tribunal de Contas da União, reunidos em Sessão do Plenário, diante das razões expostas pelo Relator, em:
9.1. com fundamento nos arts. 32, inciso II, e 34 da Lei 8.443/1992, conhecer e rejeitar os presentes embargos de declaração.
9.2. dar ciência deste acórdão ao embargante, bem como aos representantes legalmente constituídos, nos termos do art. 179, § 7º, do RI/TCU.

Embargos de declaração opostos contra acórdão que aplicou multa ao recorrente em processo de monitoramento acerca de possíveis irregularidades encontradas na inércia dos responsáveis em relicitar a área STS20, localizada no Porto de Santos, abrangendo os armazéns XII, XVII, T8  Terminal de Sal e a área da antiga localização da Balança Rodoviária 23 da Companhia Docas do Estado de São Paulo (Codesp).

extinto Ministério dos Transportes, Portos e Aviação Civil (atual Ministério da Infraestrutura).

3. Recorrente: Luiz Fernando Garcia da Silva (XXX.602.648-XX).

13.1. Ministros presentes: José Mucio Monteiro (Presidente), Walton Alencar Rodrigues, Benjamin Zymler, Raimundo Carreiro e Ana Arraes.
13.2. Ministro-Substituto convocado: Augusto Sherman Cavalcanti.
13.3. Ministros-Substitutos presentes: Marcos Bemquerer Costa (Relator) e André Luís de Carvalho.

ACORDAO-COMPLETO-2519762

Acórdão de Relação 2846/2021 - Plenário

Acórdão de Relação

ACORDAO-COMPLETO-2427931

Acórdão 2536/2020 - Plenário

ACORDAO-COMPLETO-2414703

Acórdão 2091/2020 - Plenário

LUIZ FERNANDO GARCIA DA SILVA

MARCOS BEMQUERER

Ministro-Substituto Marcos Bemquerer Costa.

Trata-se de embargos de declaração opostos por Luiz Fernando Garcia Silva (peça 190) em face do Acórdão 2222/2019-TCU-Plenário, por meio do qual o Tribunal analisou suas razões de justificativa apresentadas em atenção às audiências determinadas pelo subitem 9.4 do Acórdão 1087/2018-TCU-Plenário, rejeitando-as e aplicando-lhe multa de R$ 18.000,00.
Ciente do teor do Acórdão 2222/2019-TCU-Plenário em 04/10/2019 (peça 189) , Luiz Fernando Garcia Silva opôs os presentes embargos em 16/10/2019 (peça 190) .	
Nesta oportunidade, o embargante alega que a deliberação recorrida estaria eivada de: (i) omissão na apreciação das alegações a respeito das providências tomadas quanto à fase interna da licitação, (ii) erro de premissa fática apta a afastar a responsabilidade imputada ao embargante; (iii) obscuridade concernente aos obstáculos criados pelos Ofícios 135/2016 e 143/2016 à consecução dos procedimentos internos da licitação; e (iv) obscuridade a respeito do poder decisório do Ofício 143/2016.
Diante da pretensa relevância das questões aduzidas, o recorrente finaliza o expediente com o seguinte pedido:
"Por todo o exposto, requer-se sejam estes Embargos de Declaração conhecidos e acolhidos para o fim específico de: 
a) Suprir a omissão na apreciação das alegações a respeito das providências tomadas quanto à fase interna da licitação (...) ; 
b) Corrigir o erro de premissa fática quanto ao tempo em que o Embargante esteve na posse do cargo e consequente responsabilidade pelo histórico dos fatos narrados nesta peça (...) ; 
c) Esclarecer quais os 'obstáculos à consecução dos procedimentos internos da licitação' criados pelo Embargante em razão dos Ofícios 135/2016 e 143/2016, (...) ; 
d) Suprir a omissão na aplicação do art. 28, da LINDB, (...) ; 
e) Sanar a obscuridade e necessidade de esclarecimento quanto ao efetivo caráter decisório do Ofício 143/2016 e quais danos, de fato, causou ele à Administração Pública, (...) . 
Ao final, pugna-se seja atribuído caráter infringente a estes Embargos de Declaração, com afastamento da responsabilidade do Embargante pela expedição dos Ofícios 135/2016 e 143/2016."
	É o relatório.

8.1. Luiz Rodrigues Wambier (7.295/OAB-PR) e outros, representando Luiz Fernando Garcia da Silva.

Não atuou.

MONITORAMENTO DA DETERMINAÇÃO DO SUBITEM 8.5.6 DO ACÓRDÃO 392/2002 - TCU - PLENÁRIO, ALTERADO PELO ACÓRDÃO 156/2009 - TCU - PLENÁRIO. ATRASO INJUSTIFICADO PARA LICITAÇÃO DA ÁREA STS20 NO PORTO DE SANTOS. PROCESSO APARTADO PARA ANÁLISE DAS AUDIÊNCIAS DOS RESPONSÁVEIS. ARGUMENTOS APRESENTADOS PELOS GESTORES NÃO FORAM SUFICIENTES PARA ELISÃO DAS IRREGULARIDADES. REJEIÇÃO DAS RAZÕES DE JUSTIFICATIVA. MULTA. APENSAMENTO AO TC 011.765/1999-2. EMBARGOS DE DECLARAÇÃO. AUSÊNCIA DE CONTRADIÇÃO, OBSCURIDADE OU OMISSÃO. CONHECIMENTO E REJEIÇÃO.

MONITORAMENTO (MON)

Os presentes autos cuidam de embargos de declaração opostos por Luiz Fernando Garcia Silva (peça 190) em face do Acórdão 2222/2019-TCU-Plenário, por mim relatado em razão de convocação para exercer as funções de Ministro, em virtude de afastamento do Ministro Bruno Dantas, nos termos da Portaria-TCU 276, de 12/9/2019. 
No mencionado decisum, o Tribunal analisou as razões de justificativa do embargante, apresentadas em atenção às audiências determinadas pelo subitem 9.4 do Acórdão 1087/2018-TCU-Plenário, rejeitando-as e aplicando-lhe multa de R$ 18.000,00.
Nesta oportunidade, o embargante alega que a deliberação recorrida estaria eivada de: (i) omissão na apreciação das alegações a respeito das providências tomadas quanto à fase interna da licitação; (ii) erro de premissa fática apta a afastar a responsabilidade imputada ao embargante; (iii) obscuridade concernente aos obstáculos criados pelos Ofícios 135/2016 e 143/2016 à consecução dos procedimentos internos da licitação; (iv) obscuridade a respeito do poder decisório do Ofício 143/2016; e (v) omissão pela ausência de fundamentação quanto a dolo ou erro grosseiro do embargante, apto a atrair para ele a responsabilidade pelo alegado dano à licitação.
Satisfeitos os requisitos atinentes à espécie, os presentes embargos devem ser conhecidos, com fundamento nos arts. 32, inciso II, e 34 da Lei 8.443/1992.
Entendo que não se verifica a aduzida omissão na apreciação das alegações a respeito das providências tomadas quanto à fase interna da licitação, uma vez que o assunto foi devidamente tratado no bojo da deliberação embargada. 
Tanto a análise da unidade instrutora, constante do Relatório daquele decisum, incorporada às razões de decidir, quanto o voto condutor do Acórdão, são claros no sentido de que a emissão do Ofício 135/2016/SPP/SEP/PR, de abril de 2016, criou um obstáculo à consecução dos procedimentos internos da licitação, ou seja, as alegadas ações empreendidas pelo gestor não eliminam o impacto prático que o ofício por ele assinado teve sobre o andamento do certame, uma vez que frustrou qualquer providência que eventualmente viesse a ser adotada nos trâmites licitatórios.
Vale ressaltar que, ainda que o mencionado ofício não ensejasse qualquer sorte de óbice à continuidade do procedimento, não há nos autos prova que ateste que o embargante de fato foi o responsável pelas ações alegadamente em prol da fase interna da licitação (tentativa de atualizar os estudos junto a EBP, diligência ao Banco Mundial para obtenção de capital para a contratação de outra empresa especializada e promoção de reuniões junto à EPL com o intuito de inserir o projeto dentre o rol de empreendimentos que teriam os tratamentos técnicos necessários) , e de que essas ações configuraram efetivamente progresso nessa fase do certame.
Como se pode extrair da instrução da secretaria especializada (peça 167) :
"112.	No que concerne à argumentação de que a licitação teria deixado de ocorrer por questões alheias à vontade do então secretário, repisa-se que o gestor assinou o Ofício 135/2016 suspendendo os atos preparatórios para o certame da área STS20. Desse modo, a desarrazoada demora para o leilão teve relação direta com a ação dele. Com efeito, independentemente da estrutura da então EBP, a conduta do agente retardou a atualização dos estudos necessários para o projeto, uma vez que criou novo embaraço à fase interna do certame.
113.	Nesse sentido, atinente à análise da responsabilidade do então secretário à luz da Lei 13.655/2018, destaca-se que, considerando os obstáculos, as dificuldades e as circunstâncias práticas que houverem imposto, limitado ou condicionado a ação do agente, não era razoável que ele emitisse a determinação citada alhures paralisando a licitação. Frise-se que os Ofícios 135/2016/SPP/SEP/PR, de 1º/4/2016, e 143/2016/SPP/SEP/PR, de 8/4/2016, foram encaminhados sem qualquer consulta prévia ou posterior à assessoria jurídica do então MTPA. 
114.	Mesmo levando-se em consideração a vigência da liminar à época, conforme já exposto, repisa-se que já seria possível ao Ministério adotar os procedimentos concernentes à fase interna da licitação, haja vista que a suspensão se limitava à adoção de providência tendente à extinção do contrato antes de eventual prazo de recomposição.
115.	Dessa forma, a atuação do gestor teve impacto prático sobre o andamento do certame, uma vez que, além de ter retardado a sua fase interna e ter abortado qualquer providência que eventualmente viesse a ser adotada em termos licitatórios, ainda municiou a arrendatária de informações bastantes para que o Judiciário mantivesse a liminar por mais tempo (TC Processo 007.001/2013-4, peça 178, p. 1) .Assim, adotando-se a teoria da causalidade direta, ao contrário do alegado, verifica-se, deveras, nexo de causalidade entre a conduta do gestor e resultado."
Quanto ao alegado erro de premissa fática apta a afastar a responsabilidade imputada, não assiste razão ao embargante. Resta claro no voto condutor do Acórdão 2222/2019-TCU-Plenário que, quanto a esse ponto, não se menciona especificamente a ausência de providências do recorrente, mas da pasta ministerial como um todo, para o deslinde da licitação da referida área:
" (...) 39.	Embora as notícias mais recentes deem conta de que a área STS20 tenha sido enfim licitada (há ainda contrato de transição vigente) , reputo, em linha com a análise da unidade instrutora, que durante o longo lapso temporal entre a cassação da liminar e a adjudicação do objeto à licitante vencedora, 'não se identificou a oportuna atuação do MTPA para o deslinde da licitação da referida área em prol do cumprimento da determinação em monitoramento'. Pelo contrário, detectou-se expressiva e infundada lentidão, mormente ao considerar que a determinação do TCU existe desde 2002 e que já se poderia ter reiniciada a atualização dos estudos mesmo antes de novembro de 2016."
Reitero, como o fiz na última oportunidade, que diferentemente do outro responsável, o embargante foi apenado por uma conduta comissiva, a qual, como bem levantou a unidade instrutora, tem relação direta com o atraso na documentação que fundamenta a realização do certame, gerando novo empecilho à sua fase interna. Ou seja, não se está a punir uma suposta "inércia" do então Secretário de Políticas Portuárias, conforme faz parecer a peça recursal. 
Assim, não vislumbro erro de fato que tenha resultado em premissa equivocada decisiva para o resultado do julgamento e/ou que possa conduzir à necessidade de corrigir o julgado a fim de fazer prevalecer outra matéria de prova presente nos autos.
No que se refere aos obstáculos criados pelos Ofícios 135/2016 e 143/2016 (peça 36) à consecução dos procedimentos internos da licitação, embora os recorrentes tenham aludido a uma suposta obscuridade atinente à deliberação embargada, não há dificuldade no entendimento do texto da deliberação que torne incompreensível o comando imposto ou a manifestação de vontade do Tribunal.
Em verdade, restou claro no Voto da deliberação recorrida que o teor do Ofício 135/2016, assinado pelo embargante, foi o de suspender os atos preparatórios para o certame da área STS20. Repito, mais uma vez, que as razões de justificativa do ex-Secretário de Políticas Portuárias não foram rejeitadas por nenhuma sorte de omissão na tomada de providências para a licitação da área, como menciona o recorrente por diversas vezes em seu arrazoado.
Assim, não há que apontar "quais as providências certas e determinadas que, obrigatoriamente, deveriam ter sido tomadas e não o foram pelo embargante", tampouco justificar a "relação direta entre a expedição dos ofícios em comento e a omissão na tomada dessas providências", como exige o embargante quanto a esse tópico.
Quanto à pretensa obscuridade concernente ao Ofício 143/2016 e sua ausência de conteúdo decisório, assiste razão parcial ao embargante. De fato, pela leitura do item 49 do Voto condutor da deliberação vergastada, passa-se a errônea impressão de que também o mencionado Ofício constituiu obstáculo direto à consecução dos procedimentos internos da licitação, o que não é verdade, ante o caráter meramente de solicitação de ação por parte da Antaq no bojo do pedido de recomposição do equilíbrio econômico-financeiro do contrato, feito pela Pérola S.A..
Todavia, isso em nada altera a decisão tomada por esta Corte, mormente pelo fato de que em todos os pontos da deliberação (Relatório, Voto e Acórdão) resta incontestável a feição acessória que assume o Ofício 143/2016, uma vez que o verdadeiro responsável pelo atraso nos trâmites licitatórios da área STS20, entre outros fatores, foi o Ofício 135/2016. 
Friso, todavia, que desde o Ofício Antaq 194/2013 (peça 165) e o Ofício SEP/PR 1.816/2013 (peça 166) , a agência reguladora e a secretaria haviam sido uníssonas ao confirmar que não se vislumbrava a necessidade de acréscimo de prazo para o caso em análise, tampouco a possibilidade de indenização dos investimentos realizados na reconstrução dos armazéns, como pretendia a Pérola S.A. em seu pleito. 
Portanto, o Ofício 143/3016, a despeito de não possuir conteúdo decisório capaz de ensejar de forma direta o combatido atraso na licitação da área STS20, além de ter sido encaminhado sem qualquer consulta prévia ou posterior à assessoria jurídica do então MTPA, configurou ação contrária aos entendimentos prévios da Antaq e da própria SEP/PR em momento anterior, o que colaborou, mesmo que indiretamente, para a desarrazoada demora nos trâmites do leilão em epígrafe.
Por fim, no que tange à alegada ausência de fundamentação quanto a dolo ou erro grosseiro do embargante, tampouco vislumbro acatá-la. Em que pese o acórdão embargado não mencione expressamente o dolo ou erro grosseiro como condicionantes à imputação de responsabilidade ao gestor por seus atos decisórios, pode-se depreender da decisão que a conduta do secretário, nos dizeres da unidade instrutora, "em vez de resguardar a administração pública, na realidade, resultou na perpetuação da então arrendatária em um terminal obtido sem licitação e retardou eventual leilão em que a União poderia contratar nova entidade em um cenário concorrencial, assim como arrecadar determinado valor de outorga."
Além disso, o fato de o embargante ter agido de modo diverso ao exigido, ao suspender a licitação, em flagrante desobediência a decisões desta Corte (especialmente o Acórdão 156/2009-TCU-Plenário) e, ainda, ter conduzido a situação de modo contrário aos entendimentos da Antaq, da AGU e da própria SEP/PR em relação ao pedido de recomposição do equilíbrio econômico-financeiro do contrato, configura claro erro grosseiro, apto a atrair a responsabilidade questionada nos autos.
Não procede, portanto, nenhuma das alegações do embargante. Na realidade, ficou claro que uma boa parte das ilações lançadas consiste em tentativa de rediscutir o mérito da matéria decidida por este Colegiado. Contudo, tal finalidade é incabível na espécie recursal eleita, a qual é via estreita destinada tão somente a integrar ou esclarecer a decisão impugnada. Se os embargantes querem demonstrar seu inconformismo com o resultado do julgamento e reinstalar a discussão jurídica já apreciada pelo Tribunal, deverão fazê-lo pelas vias recursais adequadas, pois extrapola os limites dos embargos de declaração o rejulgamento da causa.
De tal modo que, inexistindo as alegadas contradições, obscuridades, omissões, e não havendo sido identificados outros vícios a serem sanados na deliberação atacada, devem ser rejeitados os presentes embargos.
	Ante o exposto, manifesto-me por que o Tribunal adote o Acórdão que ora submeto à deliberação deste Colegiado.
	T.C.U., Sala das Sessões, em 27 de novembro de 2019.  
MARCOS BEMQUERER COSTA
Relator